【裁判字號】    99,訴,1159
【裁判日期】    991027
【裁判案由】    毒品危害防制條例
【裁判全文】
臺灣臺北地方法院刑事判決              99年度訴字第1159號
公  訴  人  臺灣臺北地方法院檢察署檢察官
被      告  甲○○
選任辯護人  吳孟玲律師
            林雯琦律師
上列被告因違反毒品危害防制條例案件，經檢察官提起公訴（99
年度偵字第11073號），本院判決如下：
    主  文
甲○○持有第三級毒品純質淨重二十公克以上，處有期徒刑陸月
，如易科罰金，以新台幣壹仟元折算壹日。扣案第三級毒品愷他
命壹包（驗餘淨重玖拾點肆伍公克）沒收。
    犯 罪 事 實
一、甲○○明知愷他命係毒品危害防制條例第2條第2項第3 款所
    定之第三級毒品，不得非法持有，竟於民國99年4 月25日11
    時許，在臺北縣中和市某撞球場內，以新台幣（下同）2萬8
    千元之對價，向姓名年籍不詳、綽號「小鄭」之成年男子購
    入愷他命1包（驗前毛重95.01公克，取0.12公克鑑定用罄，
    驗餘淨重93.45公克，純度約98%，驗前純質淨重約91.69 公
    克）而持有之。嗣於同日18時25分許，在臺北市○○區○○
    路與樂利路口為警盤查而查獲，並扣得其所有之上開愷他命
    1 包，始查悉上情。
二、案經臺北市政府警察局大安分局報請臺灣臺北地方法院檢察
    署檢察官偵查起訴。
    理  由
一、按被告以外之人於審判外之陳述，雖不符刑事訴訟法第159
    條之1至第159 條之4之規定，而經當事人於審判程序同意作
    為證據，法院審酌該言詞陳述或書面陳述作成時之情況，認
    為適當者，亦得為證據。當事人、代理人或辯護人於法院調
    查證據時，知有第159條第1項不得為證據之情形，而未於言
    詞辯論終結前聲明異議者，視為有前項之同意，刑事訴訟法
    第159條之5定有明文。查本件被告及辯護人於言詞辯論終結
    前，對於下述本院採為認定犯罪事實依據之搜索扣押筆錄、
    扣押物品目錄表、內政部警政署刑事警察局鑑定書等各項供
    述證據，均未就證據能力聲明異議，復經本院於審理時逐一
    提示予被告、辯護人及公訴人等表示意見，本院審酌該等供
    述證據之取得過程並無瑕疵，與本案待證事實間復具有相當
    之關聯性，以之為本案證據並無不當，自得採為本件認定事
    實之基礎，合先敘明。
二、上開犯罪事實，業據被告於偵查及本院審理時坦承不諱（見
    偵卷第31至33、48至50頁，本院聲羈字卷第4至5頁、訴字卷
    第29至30、48至49頁）；並有自願受搜索同意書、搜索扣押
    筆錄、扣押物品目錄表及扣案物照片等附卷可稽（見偵卷第
    11至14、16頁），以及愷他命1 包扣案可憑。又上開扣案物
    經送鑑定後，檢出第三級毒品愷他命成分，驗前毛重95.01
    公克，取0.12公克鑑定用罄，驗餘淨重93.45 公克，測得純
    度約98%，驗前純質淨重約91.69公克，復有內政部警政署刑
    事警察局99年5月11日刑鑑字第0990057156 號鑑定書在卷足
    稽（見偵卷第58頁）。綜上足認被告之任意性自白與事實相
    符，其所為前揭犯行堪以認定。
三、辯護人雖為被告辯稱：意圖供自己施用而持有毒品，進而施
    用，則其持有之低度行為，當然為高度之施用行為所吸收，
    不另論以持有毒品罪；毒品危害防制條例第10條並未對於施
    用第三級毒品論罪，本件被告係為吸食而持有扣案愷他命，
    依吸收犯理論以及舉重以明輕法則，自不應再對於被告為吸
    食而持有第三級毒品之行為論罪，本件應為無罪判決云云。
    惟查，刑法上所謂犯罪行為之吸收關係，係指數「犯罪行為
    」之間具有高度行為、低度行為，或重行為、輕行為之關係
    ，或某種犯罪行為為他罪之階段行為（或部分行為），或某
    種犯罪行為之性質或結果當然包含有他罪之成分在內等情形
    （最高法院98年度台上字第518 號、98年度台上字第2349號
    判決意旨參照）。又鑒於販賣毒品罪營利犯意之有無，在舉
    證上有一定之難度性，為落實抑遏毒品犯罪之刑事政策，以
    杜僥倖，對於持有毒品量已達一定數量，遠超過自己施用所
    需者，98年5 月20日修正之毒品危害防制條例第11條，乃依
    據毒品之價格及必要性或生理機能短時間施用毒品之容許性
    ，並參酌醫學文獻、他國立法例及我國實務狀況，針對實可
    合理懷疑係以販賣營利之意思而販入或意圖販賣而持有，但
    無確切證據足以證明之持有毒品一定數量以上者，予以重罰
    ，刪除原條文第4 項「持有毒品達一定數量者，加重其刑至
    二分之一」之規定，分別依不同分級之毒品加重其刑責（修
    正條文第3項至第6項），以濟時窮，而免卻散布毒品之虞（
    最高法院99年度台上字第1093號判決參照）。本件被告所持
    有之扣案愷他命，驗前純質淨重約91.69公克，遠逾98年5月
    20日修正增訂之毒品危害防制條例第11條第5 項所定持有第
    三級毒品純質淨重20公克之刑事處罰標準，自應論以該條項
    所定罪責甚明。又施用第三級毒品行為，現行毒品危害防制
    條例既未設刑事處罰規定，即非屬犯罪行為，依前揭說明，
    與持有第三級毒品之行為，自無所謂吸收關係可言。辯護人
    上開所辯顯有誤解，本件事證明確，應予依法論科。
四、論罪科刑：
(一)按愷他命係毒品危害防制條例第2條第2項第3 款所定之第三
    級毒品，被告持有之愷他命驗前總純質淨重約為91.69 公克
    ，已達同條例第11條第5 項所定純質淨重20公克以上之標準
    ，故核被告所為，係犯毒品危害防制條例第11條第5 項之持
    有第三級毒品純質淨重20公克以上之罪。公訴意旨認被告所
    為係犯毒品危害防制條例第5條第3項之意圖販賣而持有第三
    級毒品罪，容有未洽（理由詳後述），惟意圖販賣而持有第
    三級毒品，與持有第三級毒品純質淨重達20公克以上，其持
    有第三級毒品之基本犯罪事實相同，且本院業於審理時告知
    變更後之持有第三級毒品純質淨重20公克以上罪名，並使被
    告及選任辯護人為答辯、辯護，對其刑事辯護防禦權並不生
    不利影響，本院自仍應予以審理，並依法變更起訴法條。
(二)爰審酌被告前無刑事犯罪紀錄，年僅19歲，不知惕勵向上，
    竟持有數量甚鉅之愷他命，犯罪所生危害非輕，為警查獲之
    初未能坦承犯行，嗣於偵查及本院審理中始坦認持有扣案愷
    他命之犯後態度，及其原就讀高職之智識程度、與父母及兄
    長共同生活之狀況，另審酌其素行、犯罪動機、目的等一切
    情狀，量處如主文所示之刑，並諭知易科罰金之折算標準。
    又毒品危害防制條例第18條第1 項後段規定查獲之第三、四
    級毒品，無正當理由而擅自持有者，沒入銷燬之；此應沒入
    銷燬之毒品，專指查獲施用或持有（未成罪）之第三、四級
    毒品而言；倘屬同條例相關法條明文規定處罰之犯罪行為，
    即非該條項應依行政程序沒入銷燬之範圍；再同條例對於查
    獲之製造、運輸、販賣、意圖販賣而持有、以非法方法使人
    施用、引誘他人施用及轉讓第三、四級毒品之沒收，並無特
    別規定，如其行為已構成犯罪，則該毒品即屬不受法律保護
    之違禁物，應回歸刑法之適用，依刑法第38條第1項第1款之
    規定沒收之，始為適法（最高法院98年度台上字第2889號、
    99年度台上字第2733號判決意旨參照）。扣案愷他命1 包，
    經送鑑定檢出第三級毒品愷他命成分，驗餘淨重93.45 公克
    ，有上開內政部警政署刑事警察局鑑定書在卷足稽（見偵卷
    第58頁），被告持有扣案愷他命之行為已構成犯罪，業如前
    述，依上說明，扣案愷他命自屬違禁物，不問屬於被告與否
    ，均應依刑法第38條第1項第1款之規定，併予宣告沒收。
(三)至辯護人雖以被告年輕識淺、自制力不足，一時誤入歧途，
    尚在就學階段，犯後懊悔萬分，父母亦為此事食不下嚥、輾
    轉難眠云云，而請求本院為緩刑之宣告等語。惟查，被告前
    曾因殺人未遂案件，經臺灣板橋地方法院檢察署檢察官於99
    年2月25日以99年度調偵字第158號提起公訴，嗣經臺灣板橋
    地方法院以99年度訴字第719 號審理後，認應構成傷害罪，
    復因告訴人已撤回告訴，而於99年7 月22日為公訴不受理之
    判決；另因施用第二級毒品，經本院以99年度毒聲字第407
    號裁定送觀察、勒戒；有臺灣高等法院被告前案紀錄表及上
    開裁判書附卷可參，堪認被告並非初次涉及犯罪行為。參以
    被告於上開殺人未遂案件審理中，仍不知潔身自愛，而為本
    件犯行，為警查獲持有之愷他命數量甚鉅，所生危害非輕，
    且被告於為警查獲及移送檢察官偵查之初，尚因畏罪而翻異
    其詞，未能勇於面對所犯錯誤，嗣雖終能坦承犯行，惟本院
    審酌上情，認本件被告所受宣告之刑尚無以暫不執行為適當
    之情狀，應使被告藉由刑之執行，確實記取教訓，俾免再犯
    ，爰不為緩刑之宣告，併予敘明。
五、公訴意旨雖以：被告係基於意圖販賣而持有之犯意，於99年
    4 月25日為警查獲前某時許，在不詳處所，向不詳之人購入
    扣案愷他命而持有之，嗣意圖販賣，而於99年4月25日下午6
    時25分許，持扣案愷他命行經台北市○○區○○路、樂利路
    口時為警查獲。因認被告涉犯毒品危害防制條例第5條第3項
    之意圖販賣而持有第三級毒品罪嫌。惟查：
(一)公訴人認被告涉犯意圖販賣而持有第三級毒品罪，係以：被
    告持用之0000000000號行動電話自99年4 月（起訴書證據清
    單欄誤載為5月）25日上午0時51分起至同日下午4 時許，其
    發話地點均在台北市，並未有如被告所述至台北縣中和市（
    起訴書證據清單欄誤載為永和市）向「小鄭」購買扣案愷他
    命之事實；且被告對於購買愷他命之金錢來源反覆其詞、語
    焉不詳，扣案愷他命數量龐大，被告係初犯施用毒品，每次
    僅施用少量，其辯稱扣案愷他命係供自己施用，所辯不足採
    信等語為其主要論據。
(二)按事實之認定，應憑證據，如未能發現相當證據，或證據不
    足以證明，自不能以推測或擬制之方法，以為裁判基礎。而
    認定犯罪事實應依證據，為刑事訴訟法所明定，故被告否認
    犯罪事實所持之辯解，縱屬不能成立，仍非有積極證據足以
    證明其犯罪行為，不能遽為有罪之認定。且認定犯罪事實所
    憑之證據，雖不以直接證據為限，間接證據亦包括在內；然
    無論直接或間接證據，其為訴訟上之證明，須於通常一般之
    人均不致於有所懷疑，而得確信其為真實之程度者，始得據
    之為有罪之認定，倘其證明尚未達到此一程度，而有合理性
    懷疑之存在時，即無從為有罪之確信（最高法院40年台上字
    第86號、30年上字第1831號、76年台上字第4986號判例意旨
    參照）。復按毒品危害防制條例之販賣毒品罪、意圖販賣而
    持有毒品罪及持有毒品罪，皆以持有毒品為其基本事實；其
    區別標準，在於取得或持有毒品之始，有無販賣營利之意圖
    為斷；販賣毒品罪，不以販入毒品後，復行賣出為必要，凡
    行為人基於營利之目的，而將毒品販入或賣出，有一於此，
    其犯罪即已完成；意圖販賣而持有毒品罪，乃行為人以意圖
    販賣營利以外之原因而持有毒品，其後始起意營利販賣；若
    行為人於持有毒品之始終，均無販賣營利之意圖，則僅屬單
    純持有毒品犯行；故於行為人持有毒品並未賣出即遭查獲之
    情形，其持有之毒品，是否基於販賣營利之意思而販入，攸
    關應否成立販賣毒品、意圖販賣而持有毒品、甚或單純持有
    毒品罪責之判斷，事實審法院對於此項主觀意圖之有無，自
    應以積極之證據證明，始為適法（最高法院99年度台上字第
    770號判決意旨參照）。
(三)本件扣案之愷他命1包，經送鑑定結果，確含第三級毒品愷
    他命成分，已見前述，然此僅足以證明被告確有購入後持有
    上開愷他命之事實，至其是否確有為販賣而持有該等毒品之
    意圖，依前述最高法院判決要旨，仍須有積極之事證以為證
    明。然查：
 1、遍觀卷內資料，並無任何人證或物證足資證明被告購買扣案
    愷他命後，有轉賣圖利之販賣意圖；且員警查獲被告時，除
    扣得扣案愷他命1 包外，並未扣得分裝袋、電子磅秤等一般
    販賣毒品者用以輔助販賣毒品之工具，亦未扣得帳冊、名單
    等足資證明被告意圖販賣毒品之證據，復未查得有可疑為被
    告與購買毒品者聯繫之通聯記錄。
 2、又被告於警詢中陳稱：扣案愷他命是「小鄭」要伊幫忙運送
    到台北市萬華區龍山寺捷運站3 號出口交給綽號「小胖」之
    男子（見偵卷第6 頁）；嗣於偵查及本院審理中則均供稱：
    扣案愷他命是伊向「小鄭」買來自己要施用的，沒有要賣給
    別人，「小胖」是另一個朋友，警詢時會說毒品是要拿給小
    胖，是因為那時父親在旁邊，伊不敢說是自己去買來要用的
    ，買來後怕被父母發現，才帶在身上等語（見偵卷第48至50
    頁，本院聲羈字卷第4至5頁、訴字卷第29至30、49頁）；均
    未曾供述有意將扣案愷他命販賣予他人。而被告於99年4 月
    25日為警查獲時所採集之尿液，經送檢驗結果，呈MDA 、愷
    他命陽性反應，有台北市政府警察局偵辦毒品案尿液檢體委
    驗單、臺灣尖端先進生技醫藥股份有限公司濫用藥物檢驗報
    告在卷可佐（見偵卷第42至44頁）；足見被告確有施用愷他
    命之惡習。是其辯稱係為供己施用而購入扣案愷他命，沒有
    要賣給別人等語，尚非全然無據。
 3、至檢察官於起訴書中所援引之0000000000號行動電話99年4
    月25日雙向通聯記錄，99年4 月25日上午10時37分發話之基
    地台位置在台北市文山區（木柵）興隆路1 段230號5樓樓頂
    ，其後至同日16時6 分始有受話之紀錄，在被告所稱向小鄭
    購買扣案愷他命之時間（即當日11時許），並無通話記錄（
    見偵卷第63頁）；而上開基地台位置，與被告所稱之購買扣
    案愷他命地點即台北縣中和市，相距並非甚遠，如使用機車
    等交通工具，非無可能在半小時內自上開發話地點抵達被告
    所稱之購買愷他命地點，即難以上開行動電話99年4 月25日
    之基地台位置，認定被告供稱係於99年4 月25日11時許，在
    台北縣中和市向小鄭購買扣案愷他命為不可採，並進而推論
    被告係意圖販賣而持有扣案愷他命。
 4、綜上所述，本件既無積極證據足以證明被告係於取得扣案愷
    他命後起意營利販賣，即不得僅以被告對於購買愷他命之金
    錢來源、持有扣案愷他命之目的等，所述前後不一，或以扣
    案愷他命之數量甚鉅，遽行推論被告成立意圖販賣而持有第
    三級毒品罪名，揆諸前揭說明，應僅得對被告論以毒品危害
    防制條例第11條第5 項之持有第三級毒品純質淨重20公克以
    上之罪。又有罪之判決，得就起訴之犯罪事實，變更檢察官
    所引應適用之法條，此觀刑事訴訟法第300 條規定自明；若
    檢察官起訴之犯罪事實，經法院依上開規定變更起訴法條，
    而為有罪之判決時，該事實既構成犯罪，且已變更罪名，即
    不能再就檢察官所引用之罪名諭知無罪，或於理由內說明不
    另為無罪之諭知（最高法院95年度台上字第7012號判決意旨
    參照）。本院既已變更檢察官起訴之法條，對被告論以毒品
    危害防制條例第11條第5 項之罪，即無從再就檢察官所引用
    之意圖販賣而持有第三級毒品罪諭知無罪或說明不另為無罪
    之諭知，併予敘明。
據上論斷，應依刑事訴訟法第299條第1項前段，第300條，毒品
危害防制條例第11條第5項，刑法第11條前段、第41條第1項前段
、第38條第1項第1款，判決如主文。
本案經檢察官王巧玲到庭執行職務。
中    華    民    國    99    年  10    月    27     日
                  刑事第十六庭審判長法  官  吳俊龍
                                    法  官  羅立德
                                    法  官  陳蒨儀
上正本證明與原本無異。
如不服本判決，應於收受送達後10日內向本院提出上訴書狀，其
未敘述上訴之理由者並得於提起上訴後10日內向本院補提理由書
（均須按他造當事人之人數附繕本）「切勿逕送上級法院」。
                                    書記官  謝貽婷
中    華    民    國    99    年    10    月    27    日
附錄本案論罪科刑法條：
毒品危害防制條例第11條第5項
持有第三級毒品純質淨重二十公克以上者，處3年以下有期徒刑
，得併科新臺幣30萬元以下罰金。

司法院資訊處製作；財團法人民間司法改革基金會備份。
